【裁判字號】    97,交聲,65
【裁判日期】    970317
【裁判案由】    聲明異議
【裁判全文】
臺灣高雄地方法院交通事件裁定          97年度交聲字第65號
    原處分機關  高雄市政府交通局
    異  議  人
    即受處分人  甲○○
上列受處分人因違反道路交通管理處罰條例案件，對於雄市交通
事件裁決所於附表編號1 至7 所示日期所為附表編號1 至7 之處
分聲明異議，本院裁定如下：
    主  文
附表編號1至7之處分均撤銷。
甲○○不罰。
    理  由
一、原處分機關係以：異議人即受處分人所有之車牌號碼YO-245
    7 號自小客車（下稱系爭自小客車）分別於附表編號1 至7
    所示之違規時間、地點為附表編號1 至7 之違規事實，經舉
    發後分別為附表編號1至7所示之裁處等語。
二、異議意旨則略以：異議人所有之系爭自小客車，已於86年11
    月間至址設高雄市○○○路325 號之「榮泰汽車當鋪」典當
    ，且因屆期未依約贖回已由當鋪處置，但迄今尚未辦理過戶
    ，是上開交通違規行為均非異議人所為，而係他人所為，自
    不應歸責於異議人，乃對於附表編號1 至7 之處分聲明異議
    等語。
三、按汽車行駛於高速公路、快速公路或設站管制之道路，不遵
    管制規則者，處汽車駕駛人新臺幣三千元以上六千元以下罰
    鍰；汽車駕駛人，行車速度，超過規定之最高時速，或低於
    規定之最低時速，除有第四十三條第一項第二款情形外，處
    新臺幣一千二百元以上二千四百元以下罰鍰；汽車行駛於道
    路上，其駕駛人或前座乘客未繫安全帶者，處駕駛人新臺幣
    一千五百元罰鍰；其實施及宣導辦法，由交通部定之，道路
    交通管理處罰條例第33條第1 項、第40條、第31條第1 項分
    別定有明文。又上開條文均係以實際之汽車駕駛人為處罰對
    象，而非以汽車名義上登記之所有人為處罰對象，均核先敘
    明。再按汽車使用註銷之牌照行駛，處汽車所有人新臺幣三
    千六百元以上一萬零八百元以下罰鍰，並禁止其行駛，道路
    交通管理處罰條例第12條第1 項第4 款、第2 項分別定有明
    文。
四、經查：
（一）異議人所有之系爭自小客車於附表編號1 至7 所示之時、
      地，確有如附表編號1 至7 所述之交通違規事實，有高雄
      市監理處97年2 月22日高市監密二字第0970004191號函檢
      附系爭自小客車車籍資料1 份（本院卷第11、12頁參照）
      、附表編號1 至7 所示之舉發違反道路交通管理事件通知
      單影本及高雄市○○○○道路交通管理事件裁決書影本各
      1 份紙在卷可稽（詳附表編號1 至7 所示出處），且均為
      異議人所不爭執，均應堪認定為事實。
（二）而異議人所有之自小客車已於86年11月間由異議人之丈夫
      黃凱昱典當予址設高雄市○○○路325 號之「榮泰汽車當
      鋪」乙情，業據證人黃凱昱於本院審理中結證稱：伊是異
      議人之丈夫，因為伊經營不動產生意資金週轉不靈，所以
      於86年11月間將系爭自小客車牽至高雄市○○路「榮泰汽
      車當舖」典當約50多萬元，伊共牽3 部車去該當舖典當，
      後來半年後有贖回另2 部車子，但無力贖回系爭自小客車
      ，後來也沒有辦理過戶，因為當時伊與「榮泰汽車當舖」
      的老闆娘很熟，所以伊當時僅有簽借據，但對方並沒有給
      伊任何證明文件，後來在伊典當系爭自小客車後約8 個月
      接到交通違規通知單，伊有去「榮泰汽車當舖」詢問，但
      該當舖已經沒有營業，系爭自小客車當時有分期貸款尚未
      繳清等語明確（見本院96年度交聲字第972 號卷第38、39
      頁），核與證人即「榮泰汽車當鋪」負責人林榮福於本院
      審理中結證稱：伊是「榮泰汽車當鋪」負責人，該當鋪已
      經在87至89年間停止營業，但詳細時間伊不記得，系爭自
      小客車於86年間曾由異議人或其先生黃凱昱牽至「榮泰汽
      車當鋪」典當，當時渠等好像牽2 部或3 部車子典當，但
      後來車子如何處理伊忘記了，且因為時間已經經過太久，
      當時的典當資料都已經都沒有保存；典當人牽至「榮泰汽
      車當舖」典當的車子如果屆期未贖回，當舖通常會把車子
      賣掉，一般都是買車的人去辦理過戶，但車子如果有辦理
      分期貸款的話，就無法辦理過戶，不過當鋪還是會將車子
      賣出，而在「榮泰汽車當鋪」停止營業時，可以贖回的車
      子伊都有通知車主來贖回，但如果車主沒有贖回且已超過
      典當期限，伊就會將車子賣掉，以常理來說系爭自小客車
      應該是因為車主未贖回且超過典當期限，所以已經被伊賣
      掉等語情節相符（見本院96年度交聲字第972 號卷第40至
      42頁參照），並有「榮泰汽車當鋪」營利事業登記基本資
      料1 份附卷可參（見本院96年度交聲字第972 號卷第21至
      23頁參照），足見異議人辯稱系爭自小客車已於86年11月
      間典當予「榮泰汽車當鋪」乙情，並非全然無據，應值採
      信。
（三）按當舖業之滿當期限，不得少於3 個月，少於3 個月者，
      概以3 個月計之；滿期後5 日內仍得取贖或付清利息順延
      質當；屆期不取贖或順延質當者，質當物所有權移轉於當
      舖業。又收當物品於逾滿當期日5 日後，仍未取贖或順延
      質當者，應即填具流當物清冊，備主管機關查核，其流當
      物得拍賣或陳列出售，當舖業法第21條、第22條後段分別
      定有明文。再按當舖或其他以受質為營業者之質權即營業
      質權，依民法物權編施行法第14條規定，無民法質權規定
      之適用。關於此等營業之質權，有當舖業管理規則可資適
      用。依其規範，一方面無禁止流質契約之規定，一方面純
      採物之責任。前者乃當期屆滿後，當戶不取贖者，質物所
      有權即歸屬於當舖；後者為質物價值超過受當債權額，當
      舖不負返還餘額之義務，若質物價值不足受當債權額，當
      舖亦不得請求當戶補足，此為營業質權與民法上動產質權
      之最大差異。營業質權固非民法上動產質權，惟當舖既占
      有當戶為擔保債務之履行而移交之物品，於債務未受清償
      前得留置該物品，屆期當戶不取贖，當舖即取得該物品之
      所有權資以抵償，是營業質權自屬具擔保物權性質之特殊
      質權，以質物之占有為其權利存在之要件（最高法院86年
      度臺上字第1527號判決意旨參照）。查系爭自小客車既於
      當期屆滿未經贖回，則依上揭說明，該車之所有權於當期
      屆滿日起即歸屬於「榮泰汽車當舖」所有，雖監理機關對
      於上開車輛之車主仍登記為異議人，然汽車車籍之登記事
      項僅為交通行政管理之手續，究與實體法上動產所有權之
      移轉變更無涉，是異議人自86年11月後之當期屆滿日起既
      非系爭自小客車之所有權人，又異議人迄滿典當期限屆至
      猶未能贖回系爭自小客車，使「榮泰汽車當鋪」因此取得
      系爭自小客車之所有權，既如前述，則該當鋪衡情亦無可
      能再將系爭自小客車交予異議人駕駛，此由系爭自小客車
      於附表編號1 至7 所示之違規地點均在台北縣、市，而異
      議人及其丈夫黃凱昱之住居所均在高雄縣、市，亦可佐證
      。原處分機關就本件附表編號1 至7 所示違規時間、地點
      發生之交通違規事件，以處罰車輛登記名義之所有人或汽
      車駕駛人之方式逕行對異議人裁處，於法自有未合。從而
      ，附表編號1 至7 所示之交通違規行為既無證據足資證明
      係異議人駕駛系爭自小客車所為，顯然不可歸責於異議人
      ，則原處分機關僅憑車籍資料登載異議人係系爭小客車車
      主，即遽對異議人為前開裁罰，即難認為允當。
四、綜此，本件異議人之異議為有理由，自應由本院將附表編號
    1至7之處分均撤銷，並均另為不罰之諭知，以資適法。
五、據上論斷，應依道路交通案件處理辦法第20條前段，裁定如
    主文。
中    華    民    國    97    年    3     月    17    日
                      交通法庭  法  官  何佩陵
以上正本證明與原本無異。
如不服本裁定，應於送達後10日內，向本院提出抗告狀。
中    華    民    國    97    年    3     月    17    日
                                書記官  鍾淑美
附表：
┌──┬────┬─────┬────┬────┬────┬─────┬────┬──────┬────┬─────┐
│編號│裁決日期│ 裁決案號 │違規時間│違規地點│違規事實│應到案時間│裁罰內容│舉發通知單案│裁決書送│  出處    │
│    │        │          │        │        │        │          │        │號          │達日期  │(1)裁決書  │
│    │        │          │        │        │        │          │        │            │        │(2)通知單  │
│    │        │          │        │        │        │          │        │            │        │(3)送達證書│
├──┼────┼─────┼────┼────┼────┼─────┼────┼──────┼────┼─────┤
│一  │96年12月│高市交裁字│90年2 月│國道三號│汽車行駛│90年3 月14│罰鍰新台│公警局交字第│96年12月│(1)院卷P23 │
│    │17日    │第32-Z6014│27日下午│公路中和│於高速公│日        │幣1,2000│Z00000000號 │17日    │(2)院卷P22 │
│    │        │9190號    │4時47分 │出口南向│路不遵管│          │元，並記│            │        │(3)院卷P28 │
│    │        │          │        │        │制之規定│          │違規點數│            │        │          │
│    │        │          │        │        │、汽車行│          │2點     │            │        │          │
│    │        │          │        │        │駛於高速│          │        │            │        │          │
│    │        │          │        │        │公路不遵│          │        │            │        │          │
│    │        │          │        │        │管制之規│          │        │            │        │          │
│    │        │          │        │        │定      │          │        │            │        │          │
├──┼────┼─────┼────┼────┼────┼─────┼────┼──────┼────┼─────┤
│二  │同上    │高市交裁字│同上    │同上    │汽車行駛│同上      │罰鍰新台│公警局交字第│同上    │(1)院卷P25 │
│    │        │第32-Z6014│        │        │於高速公│          │幣6,000 │Z00000000號 │        │(2)院卷P24 │
│    │        │9191號    │        │        │路不遵管│          │元，並記│            │        │(3)院卷P28 │
│    │        │          │        │        │制之規定│          │違規點數│            │        │          │
│    │        │          │        │        │        │          │1點     │            │        │          │
├──┼────┼─────┼────┼────┼────┼─────┼────┼──────┼────┼─────┤
│三  │同上    │高市交裁字│89年10月│板橋市防│汽車及重│89年12月28│罰鍰新台│北縣警交字第│同上    │(1)院卷P27 │
│    │        │第32-CG066│5日     │汛道路  │型機車行│日        │幣1,200 │CG0000000 號│        │(2)院卷P26 │
│    │        │7974號    │        │6.95公里│車超速20│          │元      │            │        │(3)院卷P28 │
│    │        │          │        │（往樹林│公里以上│          │        │            │        │          │
│    │        │          │        │）      │者      │          │        │            │        │          │
├──┼────┼─────┼────┼────┼────┼─────┼────┼──────┼────┼─────┤
│四  │同上    │高市交裁字│89年9 月│板橋市防│同上    │89年12月11│同上    │北縣警交字第│同上    │(1)院卷P30 │
│    │        │第32-CG061│18日    │汛道路（│        │日        │        │CG0000000 號│        │(2)院卷P29 │
│    │        │9581號    │        │往浮洲橋│        │          │        │            │        │(3)院卷P31 │
│    │        │          │        │）      │        │          │        │            │        │          │
├──┼────┼─────┼────┼────┼────┼─────┼────┼──────┼────┼─────┤
│五  │同上    │高市交裁字│88年6 月│市○○道│小客車行│88年8 月30│罰鍰新台│北市警交（87│同上    │(1)院卷P33 │
│    │        │第00-00000│7 日    │高架橋  │駛公告專│日        │幣1,500 │）字第198641│        │(2)院卷P32 │
│    │        │1658號    │        │        │用快速道│          │元      │658 號      │        │(3)院卷P34 │
│    │        │          │        │        │路駕駛人│          │        │            │        │          │
│    │        │          │        │        │或前座乘│          │        │            │        │          │
│    │        │          │        │        │客未繫安│          │        │            │        │          │
│    │        │          │        │        │全帶    │          │        │            │        │          │
├──┼────┼─────┼────┼────┼────┼─────┼────┼──────┼────┼─────┤
│六  │同上    │高市交裁字│88年1 月│淡水鎮淡│汽車及重│88年2 月26│罰鍰新台│北縣警交相字│同上    │(1)院卷P36 │
│    │        │第00-00000│7 日    │金公路屯│型機車行│日        │幣1,200 │第00000000號│        │(2)院卷P35 │
│    │        │65號      │        │山國小前│車超速20│          │元      │            │        │(3)院卷P37 │
│    │        │          │        │        │公里以上│          │        │            │        │          │
│    │        │          │        │        │者      │          │        │            │        │          │
├──┼────┼─────┼────┼────┼────┼─────┼────┼──────┼────┼─────┤
│七  │96年12月│高市交裁字│91年10月│木柵路一│使用註銷│91年10月21│罰鍰新台│北市警交大字│96年12月│(1)院卷P38 │
│    │25日    │第32-AEI10│6 日上午│段      │之牌照行│日        │幣10,800│第AEI101233 │26日    │(2)院卷P39 │
│    │        │12號      │4 時30分│        │駛      │          │元      │號          │        │(3)院卷P40 │
│    │        │          │        │        │        │          │        │            │        │          │
└──┴────┴─────┴────┴────┴────┴─────┴────┴──────┴────┴─────┘


司法院資訊處製作；財團法人民間司法改革基金會備份。
